臺灣高等法院臺南分院刑事裁定　　　　　　 九十一年度聲再字第一四八號　孝股
　　　再審聲請人
　　　即受判決人　甲○○
右列聲請人因違反水土保持法案件，對於本院九十一年度上訴字第一三三號中華民國
九十一年三月十九日確定判決（臺灣臺南地方法院八十九年度訴字第一一七二號、臺
灣臺南地方法院檢察署八十九年度偵字第一一七七六號），聲請再審，本院裁定如左
：
      主  文
再審之聲請駁回。
      理  由
一、聲請意旨略稱：
（一）聲請人所涉之違反水土保持法案件，開始發動偵查之原因為，台南縣政府於民
      國（下同）八十八年十一月二十二日以八八府農保字第二○一一二三號發函給
      台南地方法院檢察署，主旨敘明為甲○○先生未經核准，擅自於左鎮鄉○○○
      ○段二四三號」土地上連續濫墾、開挖取土運出‧‧‧違反水土保持法第二十
      三條‧‧‧同法第三十三條‧‧‧請貴署偵辦。」嗣檢察官隨即發函給聲請人
      、台南縣左鎮鄉公所、台南縣政府、台南縣新化地政事務所等，於八十八年十
      二月十日會同前往現場勘驗，勘驗當天檢察官諭知地政人員測量該挖採之土地
      是否為聲請人所有。當天在現場檢察官即訊問聲請人，勘驗現場之土地，何人
      所有？聲請人回答：「我弟弟郭崎淀所有。」檢方再問：「為何由你開採？」
      聲請人回答：「我們兄弟都一起在做。」案重初供，法理上甚明，聲請人在主
      觀上既認為所開挖採取土石之土地，並非他人所有，而是自己兄弟所有，且兄
      弟一起在做，自非無正當權源而擅自墾殖或設置工作物，與山坡地保育利用條
      例第三十四條第一項所規定之「擅自」要件不符，應屬山坡地保育利用條例第
      二十五條所定超限利用之問題，難以成立該條例第三十四條第一項之罪，此有
      最高法院八十一年台上字第六四一二號、八十二年台上字第三一三三號、八十
      四年台上字第二一三二號刑事判決意旨與司法院刑事廳八十三年七月二十二日
      83昭廳刑一字第一二四三三號研究意見可稽，並為本案原二審確定判決理由二
      所援用。上揭聲請人之自自，依刑事訴訟法第一百五十六條之規定，亦為證據
      之一種，卻為審判時所未經注意，如經審酌，自難認定聲請人有擅自挖取他人
      土地採取土石之故意。
（二）台南縣新化地政事務所依檢察官之諭示，於八十九年二月九日以八十九所二字
      第一三四二號函，檢送取土現狀實測圖，內容載明地號有內庄子段二四五、二
      四八之一、二四八之十、二四四號，及另一筆未登錄地。檢察官在該公文書上
      指示：「內庄子段二四三號與實地測量不符，濫採部份應以附圖所示為是（89
      ．07．26詢承辨人）」八十九年八月九日檢察官再度會同相關機關人員至現場
      會勘，並詢問郭崎淀：「剛才勘驗有被開挖處之土地何人所有？」郭崎淀回答
      ：「部份是我們的，部份是共有的。」「有所有權狀。」檢察官再問：「採土
      之土地登記簿及現場測量所見挖掘之土地為二四四、二四八之一、二四八之十
      、二四五號及部份未登錄土地，所有人分別為楊春長、廖全億、楊進成、郭崑
      淳，並非你登記所有。」郭崎淀答：「郭崑淳是我三弟，我不知道土地登記我
      三弟名義。」檢察官問: 「那為何又挖掘他人所有土地？」郭崎淀答：「是共
      有土地，他們有蓋同意書讓我們開採。」嗣於八十九年八月十四日台南縣政府
      以八九府農保字第一二九八○五號函致台南地方法院檢察署，主旨為郭月星未
      經申請核准擅自於左鎮鄉○○○段二四三地號連續濫墾移請貴署偵辦案，因地
      號誤判，應更正為二四五、二四八之一、二四八之十、二四四及部份未登錄地
      （林班地），請查照並惠予更正云云。以上共同被告之供述，亦為證據之一種
      ，可證明被告兄弟在主觀上認為所開採土石之土地，部份是我們的，部份是共
      有的，共有的土地有蓋同意書讓我們開採，並有卷內聲請人所提供之合約書，
      證明聲請人並無違法之主觀意識。尤其是主管機關台南縣政府尚且不知所開挖
      採取土石之土地究竟是在何地號？範圍如何？界址在何處？均必須經新化地政
      事務所實地勘測始能明確，在各地號均未標立界址之情況下（各有關機關尚且
      無法得悉），聲請人又如何能知悉各該經地主授權可開挖之土地範圍及界址究
      竟分別在何處？以上有利於聲請人之筆錄及縣政府函，亦屬事實審於審判時未
      經注意之證據，均可證明被告並未故意要去挖取土地及採取土石。
（三）本件聲請人於八十九年十月三日接受新化分局刑事組訊問時，警方訊問：「妳
      是否知道玉井事業區第八十八林班地（面積○．六○四六公頃）所挖取之土石
      係他人所有？」聲請人答稱: 「我不知道，因為該林班地與我們所有之土地毗
      鄰。」共同被告郭崎淀於同年十月六日在該刑事組接受訊問時，亦明白供稱：
      「甲○○和我都不知道挖取的土石是玉井事業區第八十八林班地的土石，我們
      都以為是自己土地上的土石。」「當初在向地主購買土地時，地主說該八十八
      林班地是他的，且當時也沒有界址，所以以為該八十八林班地是我們所購買的
      土地。」「土石都是我們自己的土地上挖取，或是向他人購買。」嗣本案經檢
      察官提起公訴後，聲請人於八十九年十一月十四日在第一審台南地方法院供稱
      ：「林班地在我們所有土地旁邊，沒有測量，不知道土地是國家的‧‧‧土地
      都在附近，我們不清楚。」本案關鍵證人楊進成於九十年五月十八日在第一審
      法院則明白證稱：「因為土地沒有鑑界過，他們有無挖到我的地界，我也不曉
      得，我對他們沒有意見。」又聲請人於九十年九月二十一日第一審法院行辯論
      時，再度表明「當時我不知道鄰地界址」云云。以上聲請人及郭崎淀之偵審筆
      錄，以及證人楊進成之證述內容，均為審判前即已存在之證據，足以證明聲請
      人係因不知界址所在，主觀上誤以為是自己或經授權之土地才開挖採取土石，
      自與山坡地保育利用條例第三十四條第一項，在公有或他人山坡地內擅自墾地
      或設置工作物之「擅自」構成要件不符，僅屬以山坡地保育利用條例第二十三
      條所定超限使用之問題，此部份僅有行政罰之規定，根本難以成立該條例第三
      十四條第一項之罪名，此觀諸左鎮鄉○○○段二四八之一地號，經共有人楊進
      成、廖財旺、楊進旺等人簽約同意聲請人取土，同段二四五號土地亦經所有權
      人郭崑淳同意使用，該二筆土地均未經檢察官起訴更可明白。
（四）本件雖可認定，聲請人按其情節應注意能注意而不注意，有過失之嫌，但本案
      三項競合之法規，即刑法第三百二十條之竊占罪，並未處罰過失犯；水土保持
      法第三十二條第三項及山坡地保育利用條例第三十四條第三項之過失犯，亦均
      以致釀成災害為成立要件，而本件聲請人之行為不但未釀成災害，且經事實審
      認為聲請人在事後積極復原，有植生復舊計劃及現場照片可稽，尚未生水土流
      失而未遂，自更無成立過失犯之餘地。
（五）綜合以上所述，一、二審法院在實體上認定聲請人有觸犯山坡地保育利用條例
      第三十四條第一項之認定與故意，完全是未審酌前揭卷內已存相關有利於聲請
      人之證據所致，其認定事實即有嚴重之錯誤，爰依刑事訴訟法第四百二十條第
      一項第六款之規定聲請再審云云。
二、按刑事訴訟法第四百二十條第一項第六款所謂「發現確實之新證據」，係指該證
    據於事實審法院判決前業已存在，為法院、當事人所不知，不及調查斟酌，至其
    後始行發現，且就證據本身形式觀察，固不以絕對不須經過調查程序為條件，但
    必須顯然可認為足以動搖原有罪確定判決，而為受判決人無罪、免訴、免刑或輕
    於原判決所認罪名之判決者為限。亦即該「新證據」須可認為確實具有足以動搖
    原確定判決，而對受判決人為更有利判決之「顯然性」外，尚須具備該證據係在
    事實審法院於判決前已存在，因未經發見，不及調查斟酌，或審判時未經注意，
    至其後始行發見之「嶄新性」特質，二者均屬不可或缺，倘若未兼備上開學理上
    所謂「顯然性」與「嶄新性」之二種為聲請再審新證據之特性，即不能據為聲請
    再審之原因，最高法院十九年抗字第八號、四十九年臺抗字第七十二號等判例足
    資參照。
三、經查：
（一）本件聲請人聲請再審，無非係以聲請人、同案被告郭崎淀於偵審時之陳述，以
      及證人楊進成之證述內容，而認聲請人係因不知界址所在，主觀上誤以為是在
      自己或經授權之土地開挖採取土石，並非故意在公有或私人土地採取土石為依
      據。惟聲請人既因製磚所需，而就臺南縣左鎮鄉○○○段二四八之一地號部分
      與土地共有人楊進成、廖財旺、楊進宏等人簽約取土，則就其利益而言，聲請
      人對該土地當有所認識，始能為充分之利用，以獲得利益，自無不知其簽約土
      地之位置、面積及範圍之理；再由卷附之取土現況測量圖觀察，聲請人於經同
      意之內庄子段二四八之一、二四五地號取土面積為一‧四三二二公頃，而於未
      經同意之內庄子段二四八之十、二四四地號、國有林地取土面積合計為○‧七
      ○一七公頃，未經同意之取土面積幾達同意取土面積之二分之一，而國有林地
      更達○‧六○四六公頃，則就聲請人之取土面積來看，若謂聲請人係因不知界
      址所在，以致非故意在公有或私人土地採取土石，衡諸常情，實難採信。
（二）又在山坡地採取土石，其土地之經營人、使用人或所有人，於其經營或使用範
      圍內，應依主管機關規定之水土保持技術規範及期限，實施水土保持之處理與
      維護，為山坡地保育利用條例第九條第四款、第十二條第一項所明訂；而其水
      土保持義務人應先擬具水土保持計畫，送請主管機關核定，亦為水土保持法第
      十二條第一項所明文；則不論是依水土保持技術規範或應先擬具之水土保持計
      畫，水土保持義務人勢必知悉土地之位置、面積及範圍，始能為前述規定之行
      為。而本件聲請人於偵審時曾供稱曾經申請挖土，未獲准許等語，顯見聲請人
      確實知悉上開規定，且曾提出申請，則聲請人自應知悉其經同意取土土地之位
      置、面積及範圍，實不能諉為不知界址所在，而在公有或私人土地採取土石。
      是聲請人所辯，不足採信。
四、綜上所述，聲請人所提關於聲請人、同案被告郭崎淀於偵審時之陳述，以及證人
    楊進成之證述均附於本案卷證資料中，悉為聲請人及法院於判決當時所明知，洵
    無事後發見之可言，該等證據不具聲請再審新證據所應具「嶄新性」的特性，且
    就該等證據本身形式觀察，參酌前揭說明，亦不足以動搖原有罪確定判決；是聲
    請人所提出之上開證據，經核皆與刑事訴訟法第四百二十條第一項第六款所謂「
    發現確實新證據」不符，是本件聲請再審，顯無理由，應予駁回。
據上論斷，應依刑事訴訟法第四百三十四條第一項裁定如主文。
中      華      民      國    九十一    年      九      月     三十     日
                                     臺灣高等法院臺南分院刑事第五庭
                                             審判長法官  鄭  文  肅
                                                   法官  王  浦  傑
                                                   法官 陳  珍  如
右正本證明與原本無異。
如不服本裁定應於送達後五日內向本院提出抗告狀。
                                             法院書記官  周  美  莉
中      華      民      國    九十一    年      十     月       一     日
